【裁判字號】    98,消債抗,431
【裁判日期】    980811
【裁判案由】    聲請更生程序
【裁判全文】
臺灣高雄地方法院民事裁定           98年度消債抗字第431號
抗  告  人  甲○○
代  理  人  郭季榮律師
上列抗告人因消費者債務清理事件聲請更生，對於中華民國98年
6月22日本院98年度消債更字第671號裁定提起抗告，本院裁定如
下：
    主  文
抗告駁回。
抗告程序費用新台幣壹仟元由抗告人負擔。
    理  由
一、抗告意旨略以：抗告人之兄廖文笙於民國95、96年度所得各
    為新台幣（下同）3,968 元、6,549 元，無力扶養母親蔡秀
    桂，且抗告人之姐廖雅音已結婚，有2 名子女需扶養，本身
    亦無工作收入可扶養母親蔡秀桂，是抗告人需擔負起扶養母
    親蔡秀桂之全部責任，又抗告人母親罹病，需長期治療而無
    法工作，並需額外支出醫療費用，因上開不可歸責於己之事
    由，抗告人薪資已不足支應一家維持最低生活需要，實有不
    能清償或不能清償之虞之客觀事實存在。原裁定認抗告人與
    兄姐負擔母親蔡秀桂之扶養費各3 分之1 ，而認抗告人平均
    月收入扣除每月必要生活費用及扶養費用後，並無不能清償
    或不能清償之虞，逕予駁回聲請，顯有違誤，爰依法提起本
    件抗告。並聲明：原裁定廢棄，准予裁定開始更生程序。
二、按債務人不能清償債務或有不能清償之虞者，得依本條例所
    定更生或清算程序，清理其債務，消費者債務清理條例（下
    稱消債條例）第3 條定有明文。蓋經濟上陷於困境之消費者
    ，若任其於惡性循環之債務窘境中自生自滅，其將衍生嚴重
    之社會問題，致難以維持安定之社會經濟秩序，故有予之分
    別情形依更生或清算之程序清理其債務之必要，藉以妥適調
    整其與各相關債權人等間之權利義務關係，以謀求消費者經
    濟生活之更生機會，從而健全社會經濟發展。惟私法上債之
    關係，係以當事人間之信賴關係為基礎，為社會經濟組織之
    重要支柱，故當事人於以法律行為追求自己之利益之際，亦
    應顧及對方之利益，並考量債權債務在社會上之作用，本於
    誠實及信用之原則，行使其債權及履行其債務，故債務人之
    消費者欲以上開條例為其所負義務之調整者，自應本於誠信
    原則之本旨，僅在其不能清償債務或有不能清償之虞而使其
    陷於經濟上之困境時，始得准許之，以避免其藉此善意之立
    法而惡意圖謀減免債務，致使社會陷於道德之危險，並因此
    使信用緊縮而造成社會經濟之動盪。再者，依消債條例第15
    1 條第1 項、第5 項規定，係採「協商前置主義」，而債務
    人於協商程序中，自應本於個人財產及收支狀況，依最大誠
    信原則，商討解決方案，如終究不能協商，於聲請更生或清
    算時，法院審酌上開條文所謂「不能清償或有不能清償之虞
    」，允宜綜衡債務人全部收支及財產狀況，評估是否已不能
    維持符合人性尊嚴之最基本生活條件，如曾有協商方案，其
    條件是否確實不能達到上開基本之要求等，為其判斷之準據
    。又聲請更生或清算不合程式或不備其他要件者，法院應以
    裁定駁回之，但其情形可以補正者，法院應定期間先命補正
    ，消債條例第8 條亦有明文。
三、經查：
  (一)抗告人積欠國泰世華商業銀行股份有限公司（下稱國泰世華
    銀行）等債權人計1,459,405 元債務，於97年9 月間以書面
    向最大債權金融機構國泰世華商業銀行請求共同協商債務清
    償方案，經國泰世華商業銀行於97年11月19日以「未能接受
    顯足以負擔之還款方案」為由，而協商不成立，有抗告人提
    出之前置協商不成立通知書（原審卷第12頁）、債權人清冊
    1 份（原審卷第9 、10頁）、財團法人金融聯合徵信中心當
    事人綜合信用報告及專用債權人清冊各1 份（原審卷第95至
    101 頁、第120 至123 頁）等附卷可稽。
  (二)按「負扶養義務者有數人而其親等同一時，應各依其經濟能
    力，分擔義務」、「受扶養權利者，以不能維持生活而無謀
    生能力者為限。前項無謀生能力之限制，於直系血親尊親屬
    ，不適用之」、「因負擔扶養義務而不能維持自己生活者，
    免除其義務。但受扶養權利者為直系血親尊親屬或配偶時，
    減輕其義務」、「扶養之程度，應按受扶養權利者之需要與
    負扶養義務者之經濟能力及身分定之」，民法第1115條第3
    項、第1117條、第1118條、第1119條分別定有明文。抗告人
    陳稱伊兄廖文笙於95、96年度所得僅3,968 元、6,549 元，
    無力扶養母親蔡秀桂云云；惟查，觀之廖文笙96年度所得，
    其中1 筆為利息所得1,007 元，有95、96年度綜合所得稅各
    類所得資料清單各1 紙（本院卷第4 、5 頁）附卷可稽，而
    依96年7 月1 日台灣銀行掛牌活期儲蓄存款利率為年息0.75
    % ，推算其本金約為134,267 元（計算式：1007÷0.75% ＝
    134266.66 ，元以下四捨五入）；且綜合所得稅資料，雖得
    為認定收入狀況資料之一，然關於臨時工、自營商或從事無
    需申報所得等行業，則無法據以為認定該人經濟狀況之標準
    ，是尚難僅依綜合所得稅資料，即認定廖文笙於95、96年度
    實際所得僅3,968 元、6,549 元；況如抗告人所述，廖文笙
    已無法維持自己生活，焉會存款134,267 元？準此，抗告人
    主張伊兄廖文笙經濟能力，無力分擔母親之扶養費用云云，
    即屬無據。又查，揆諸前揭法條規定，子女不論出嫁與否，
    依法均應負擔扶養父母之義務，且縱如抗告人所言，其兄廖
    文笙、姐廖雅音經濟狀況不佳，惟抗告人亦負債145 萬元以
    上，依其等經濟能力及狀況，亦無由抗告人單獨負擔扶養母
    親蔡秀桂費用之理。從而，原審依此認定扶養義務人為3 人
    ，抗告人負擔母親蔡秀桂之扶養費用3 分之1 ，於法相符且
    妥適。
  (三)按消債條例之立法目的，係為使不幸陷入經濟困境之人得以
    清理債務、重建生活，並在清理過程中能保有符合人性尊嚴
    之最低基本生活，而非在維持債務人過去慣常之寬裕生活，
    是於評估債務人清償債務之能力時，並非任其主張生活費用
    之數額，否則將造成揮霍無度以致清償債務能力降低之人，
    反而更容易進入更生程序之歧異現象。查，抗告人自95年迄
    今均任職有限責任高雄市原住民清潔勞動合作社，於95、96
    年度薪資收入各為318,938 元、216,412 元，有95、96年度
    綜合所得稅各類所得資料清單各1 份（原審卷第32、33頁）
    可按，依該2 年度所得換算平均每月收入為22,306元【（31
    8938＋216412）÷24＝22306.25元，元以下四捨五入】；而
    按內政部社會司97年度高雄市每人每月之最低生活標準10,9
    91元，認抗告人每月必要生活費為10,991元；且參酌96年度
    每人免稅額77,000元計算每人每月基本生活所需約6,500 元
    ，而抗告人與兄廖文笙、姐廖雅音共同負擔扶養母親蔡秀桂
    ，有戶籍謄本1 份、家族系統表1 紙（原審卷第66、67頁、
    第21頁）可考，是抗告人每月應負擔母親蔡秀桂扶養費用2,
    167 元（6500÷3 ＝2166.66 ，元以下四捨五入）。據此，
    抗告人扣除家庭生活費用後，尚有餘款9,148 元（計算式：
    00 000－00000 －0000＝9148）可供清償債務。
  (四)又查，抗告人與最大債權金融機構國泰世華銀行前置協置協
    商時，國泰世華銀行係提供「分180 期，月繳8,000 元」之
    還款方案（原審卷第22頁），依前開所認定實際收支核算結
    果，國泰世華銀行所提出之還款方案並無顯然不當之情，抗
    告人人拒絕其能負擔之還款方案，難認確有還款誠意。從而
    ，本件聲請人並無不能清償債務或有不能清償之虞之情事。
四、綜上所述，抗告人之月收入扣除必要費用後，尚無「不能清
    償債務或不能清償之虞」，其更生之聲請即不符消債條例第
    3 條所定要件，且上開欠缺又屬無從補正，依首揭說明，自
    應駁回其更生之聲請。原裁定據此駁回抗告人更生之聲請，
    於法並無違誤，抗告意旨猶執前詞，指摘原裁定不當，為無
    理由，應予駁回。
五、據上論結，本件抗告為無理由，依消費者債務清理條例第15
    條，民事訴訟法第495 條之1 第1 項、第449 條第1 項、第
    78條、第87條第1 項，裁定如主文。
中    華    民    國    98    年    8     月    11    日
                  民事第五庭  審判長法  官  李昭彥
                                    法  官  李育信
                                    法  官  洪榮家
上為正本係照原本作成。
不得再抗告。
中    華    民    國    98    年    8     月    11    日
                                    書記官  胡美儀


司法院資訊處製作；財團法人民間司法改革基金會備份。
